臺灣基隆地方法院民事判決　　　　　　　 95年度訴字第267號
原　　　告　美商花旗銀行股份有限公司
法定代理人　甲○○
訴訟代理人　何岳儒律師
被　　　告　丙○○
兼
訴訟代理人　乙○○
上列當事人間撤銷所有權移轉事件，本院於96年6月7日言詞辯論
終結，判決如下：
    主  文
被告間就如附表所示不動產於民國九十四年十一月十一日所為之
買賣行為及於民國九十五年四月十七日所為之所有權移轉行為均
應予撤銷。
被告乙○○應將如附表所示不動產，經基隆市信義地政事務所於
民國九十五年四月十七日以買賣為原因所為之移轉登記予以塗銷
。
訴訟費用由被告負擔。
    事實及理由
一、原告主張訴外人邱楊玉華於民國（下同）93年12月16日向原
    告申請消費性個人信用貸款，並簽訂申請書、約定書及本票
    乙紙，嗣訴外人邱楊玉華逾期未依約繳款，尚積欠原告新台
    幣（下同）209,282元及自94年5月31日起至清償日止，按年
    息11．5%計算之利息。按訴外人邱楊玉華就上開借款債務，
    未依約繳付時即視同全部到期，此參消費性借款約定書第9
    條之約定可稽，茲被告丙○○為其連帶保證人，就上開不足
    額債權應同負連帶清償責任，原告業經取得對上開二人財產
    得為強制執行之執行名義（台北地方法院94年度票字第6249
    6號本票裁定及確定證明書在案）。然被告丙○○與乙○○
    間竟於94年11月11日就被告丙○○坐落如附表所示之不動產
    ，以買賣為原因之債權行為，於95年4月17日辦理移轉所有
    權登記予被告乙○○，並遲至95年7月14日始付款。按被告
    二人為父女關係，渠等共同生活，關係至密，被告乙○○對
    於其父丙○○所負之債務，自屬知之甚詳，其以低於市價甚
    多之70萬元購買如附表所示之不動產，顯見二人之間為通謀
    虛偽意思表示或無償贈與行為，已侵害原告之債權甚明；又
    即使被告能證明渠等就如附表所示不動產之移轉屬有償行為
    ，惟被告乙○○於行為時，既屬明知其所為之買賣行為有損
    害原告之權利，依民法第244條第2項規定，原告亦得聲請撤
    銷該買賣行為，爰提起本件訴訟請求：(一)先位訴之聲明: 1.
    被告乙○○於95年4月17日就坐落基隆市○○區○○段第109
    4/1094-12/1094-29/1094-31/1178/1179/1179-8/1964地號
    及同段第3099建號（門牌：基隆市仁愛區○○○路133巷19
    號4樓-1）之不動產（即如附表所示之不動產），以買賣為
    原因，向基隆市信義地政事務所申請之所有權移轉登記，均
    應予以塗銷並回復登記予被告丙○○。2.訴訟費用由被告共
    同負擔。(二)備位訴之聲明: 1.被告丙○○與乙○○於94年11
    月11日就如附表所示之不動產所為之債權行為，均應予撤銷
    。2.被告丙○○與乙○○於94年11月11日就如附表所示之不
    動產所為之物權行為，均應予撤銷。3.被告丙○○與乙○○
    於95年4月17日就如附表所示之不動產，以買賣為原因，向
    基隆市信義地政事務所申請之所有權移轉登記，均應予塗銷
    。4.訴訟費用由被告共同負擔。
二、被告二人就訴外人邱楊玉華於93年12月16日以被告丙○○為
    連帶保證人，向原告申請消費性個人信用貸款，並簽訂申請
    書、約定書及本票各一紙，嗣訴外人邱楊玉華因故逾期未依
    約繳款，仍積欠原告20多萬元借款未清償等情，並不爭執；
    惟被告丙○○辯稱並非不償還積欠原告之借款，請求原告給
    予分期償還，且如附表所示之不動產之所以過戶登記給女兒
    即被告乙○○，係為償還向被告乙○○之借款等語；而被告
    乙○○則辯稱與父親即被告丙○○間之買賣係屬真實，並不
    清楚父母即訴外人邱楊玉華、被告丙○○與原告間之上開債
    務，與被告丙○○間之不動產買賣行為非故意損害原告之債
    權，且為有償之買賣行為等語，均請求駁回原告之訴。
三、得心證理由:
  一按當事人主張有利於己之事實者，就其事實有舉證之責任。
    民事訴訟法第277條定有明文。又負舉證責任之當事人，須
    證明至使法院就該待證事實獲得確實之心證，始盡其證明責
    任。倘不負舉證責任之他造當事人，就同一待證事實已證明
    間接事實，而該間接事實依經驗法則為判斷，與待證事實之
    不存在可認有因果關係，足以動搖法院原已形成之心證者，
    將因該他造當事人所提出之反證，使待證事實回復至真偽不
    明之狀態。此際，自仍應由主張該事實存在之一造當事人舉
    證證明之，始得謂已盡其證明責任（最高法院93年度台上字
    第2058號判決參照）。原告於先位聲明部分主張被告丙○○
    與乙○○間就如附表所示不動產間之買賣行為係通謀虛偽意
    思表示；於備位聲明則依序主張係無償及有償之詐害債權行
    為。依前所述，原告自應就被告丙○○與乙○○間，就如附
    表所示動產之買賣行為係屬通謀虛偽意思表示或係無償、有
    償詐害債權行為乙節，負舉證之責任。經查：
  (一)先位聲明部分：
    民法第87條第1項所謂通謀虛偽意思表示，乃指表意人與相
    對人互相故意為非真意之表示而言，故相對人不僅須知表意
    人非真意，並須就表意人非真意之表示相與為非真意之合意
    ，始為相當，若僅一方無欲為其意思表示所拘束之意，而表
    示與真意不符之意思者，尚不能指為通謀而為虛偽意思表示
    ，在贈與或買賣契約，亦不能僅因契約當事人間有特殊親誼
    關係或價金之交付不實，即謂該贈與或買賣係通謀虛偽成立
    ，最高法院86年度台上字第3865號著有判決參照。原告雖主
    張被告二人間就如附表所示不動產之買賣及所有權移轉登記
    為通謀虛偽意思表示，惟並未提出具體事證以實其說，單純
    以被告二人係父女關係即認渠等間之買賣行為係屬虛偽，難
    認有理，是原告請求確認被告二人就如附表所示不動產所為
    之買賣關係不存在，並塗銷所為之移轉登記，即屬無據，應
    予駁回。
  (二)備位聲明部分：
  1.按債務人所為之無償行為，有害及債權者，債權人得聲請法
    院撤銷之；債權人聲請法院撤銷時，得並聲請命受益人或轉
    得人回復原狀，民法第244條第1、4項定有明文。可知債權
    人撤銷債務人所為之無償行為，須具備下列客觀要件：須
    債務人曾為法律行為：撤銷權乃撤銷債務人所為詐害行為，
    所謂詐害行為係指法律行為而言。須債務人之行為以財產
    為標的：債務人之行為如非以財產為標的，則與其責任財產
    無關，無撤銷必要。須債務人之行為有害及債權：包括詐
    害行為須為債務成立後所為者；須債務人陷於無資力。意即
    因債務人之行為而致積極的減少財產或消極的增加債務，而
    使債權陷於清償不能、或困難、或遲延之狀態。按債務人所
    有之財產除對於特定債權人設有擔保物權外，應為一切債務
    之總擔保，故債務人明知其財產不足清償一切債務，而竟將
    財產無償移轉予第三人，債權人即得依民法第244條第1項之
    規定，聲請法院撤銷，此項撤銷權之效力，不特及於債權行
    為，即物權行為亦無例外（最高法院48年台上字第1750號判
    例意旨參照）。
  2.復按數人負同一債務，明示對於債權人各負全部給付之責任
    者，為連帶債務。連帶債務之債權人，得對於債務人中之一
    人或數人或其全體，同時或先後請求全部或一部之給付，民
    法第272條第1項、第273條第1項分別定有明文。且保證債務
    之所謂連帶，係指保證人與主債務人負同一債務，對於債權
    人各負全部給付之責任者而言，此就民法第272條第1項規定
    連帶債務之文義參照甚明（最高法院45年台上字第1426號判
    例意旨參照）。又連帶債務人對於債權人應各付全部給付之
    責，是在債務未受清償前，連帶債務人中之一人所為之詐害
    行為，債權人自得對之依民法第244條第1項、第2項之規定
    撤銷之。至於其他連帶債務人有資力與否，在所不問（最高
    法院88年台上字第1302號判決意旨參照）。被告就訴外人邱
    楊玉華於93年12月16日以被告丙○○為連帶保證人，向原告
    申請消費性個人信用貸款，嗣因訴外人邱楊玉華逾期未依約
    繳款，尚積欠原告209,282元未清償等情，為被告所不爭執
    ，則被告丙○○就訴外人邱楊玉華對原告之上開債務，自負
    有連帶清償之責，是被告丙○○在移轉如附表所示不動產所
    有權前，已對原告負有債務，合先敘明。
  3.經查，如附表所示不動產業經被告丙○○於94年11月11日以
    買賣方式為登記原因，而於95年4月17日辦理移轉所有權登
    記予被告乙○○乙情，業據原告提出如附表所示不動產土地
    暨建物登記謄本在卷可稽；被告雖以其等早在94年8月16日
    即就如附表所示不動產買賣乙事於代書處簽訂定金契約書，
    言明系爭不動產交易價額為293萬元，並以被告丙○○之前
    與被告乙○○間之債務抵銷部分買賣價金，餘者再由被告乙○○支付70萬元現金予被告丙○○，且由被告乙○○負責清
    償另筆積欠銀行之73萬元債務等節置辯，並請求傳喚為被告
    二人辦理如附表所示不動產買賣之代書即證人丁○○到庭為
    證。惟被告二人買賣如附表所示不動產之行為，雖如證人丁○○所證是在94年8月16日即委託代書進行辦理，然觀諸訴
    外人邱楊玉華自94年5月30日後即未按期繳納分期款項，遲
    至95年7月25日始再繳納一筆金額4,926元分期款項，此有原
    告提出之貸款及繳款明細一份附卷可查，可見被告丙○○自
    斯時起資力亦有所不足，否則以每月5,000元左右之分期款
    項，為何無法按期為其妻即訴外人邱楊玉華繳納？雖被告辯
    稱無法按期繳納上開分期款項原因，係訴外人邱楊玉華自94
    年6月4日起入監服刑一年所致云云，惟查被告丙○○所有如
    附表所示部分不動產，於94年7月4日亦經中國農民銀行股份
    有限公司（簡稱農民銀行）具狀聲請強制執行，經本院民事
    執行處於94年7月7日以94年度執清字第4712號函辦理查封登
    記在案，更顯被告丙○○資力困窘之態；況被告丙○○於本
    院96年3月29日言詞辯論時亦自承除現有之臺灣銀行現金存
    款10多萬元作為身後用，已無其餘資產，堪認被告丙○○已
    屬無資力之人。雖被告丙○○上開遭農民銀行查封之不動產
    ，嗣經農民銀行以已與債務人丙○○就借款事宜達成和解而
    於94年8月11日具狀撤回上開強制執行程序，經本院民事執
    行處於94年8月24日函請囑託塗銷查封登記在案，然參諸證
    人即代書丁○○於本院96年5月3日言詞辯論時亦證稱有告訴
    被告丙○○必須將遭農民銀行查封登記之土地辦理塗銷之後
    才能買賣過戶等語，益徵被告二人在得知被告丙○○負有債
    務後，即有就如附表所示不動產進行處分之行為存在。
  4.次查，證人丁○○雖證稱：「系爭不動產買賣係被告丙○○
    在94年8月16日委託我辦理的……是以293萬元來買賣系爭房
    屋，也有支付價金70萬元，是以匯款的方式支付」等語（見
    本院96年5月3日言詞辯論筆錄），惟參諸證人丁○○提出之
    定金契約書簽訂日期為94年8月16日，其為被告二人辦理買
    賣不動產之標的僅為坐落基隆市○○區○○段第1094、1094
    -12、1178、1179、1964等地號土地（並不包括1094-29、
    1094-31、1179-8等地號土地）及門牌號碼基隆市仁愛區○○○路133巷19號4樓之1等不動產，總價款293萬元，其付款
    條件中僅載明「交屋時給付新台幣柒拾萬元」，餘付款條件
    均未記載；對照被告所提不動產買賣契約書，其簽訂日期為
    94年11月10日，其第1條買賣標的是針對如附表所示不動產
    全部進行買賣，且在第2條價款議定中載明「本買賣總價款
    為新台幣柒拾萬元」等情觀之，為何二份契約書所載內容有
    異，被告二人在證人丁○○所提出之定金契約書中，所欲購
    買之不動產標的僅為土地5筆、建物1筆，其買賣價金卻比被
    告之後在94年11月10日簽訂之不動產買賣契約書欲購買之如
    附表所示不動產高出甚多？是被告二人之間之買賣是否真實
    ，已有可疑。
  5.復查，對照被告二人基隆二信活期儲蓄存款帳戶（乙○○帳
    號00000000000、丙○○帳號00000000000），其皆為95年7
    月14日之新開戶，並於當日由乙○○存入自己上開帳戶70萬
    元後，再自該帳戶轉帳70萬元入被告丙○○上開帳戶，此雖
    均有被告所提之上開資金轉帳明細在卷，惟被告二人既屬父
    女關係，為何被告乙○○不直接將上開款項交付被告丙○○
    ，卻要輾轉透過新開戶頭轉匯上開資金？且被告二人早在95
    年4月17日已將如附表所示不動產辦理移轉登記在案，卻遲
    至95年7月14日方為70萬元價款之支付，且匯款時間亦在被
    告丙○○於95年7月12日接到本院送達被告起訴狀繕本及傳
    票通知之後，其互匯上開70萬元之時間延誤及巧合，亦令人
    質疑。
  6.又證人丁○○所提出被告乙○○就買賣不動產所開立之73萬
    元本票，其上雖註明「僅供房屋買賣之用（承接銀行貸款）
    」等字樣，然並無該筆款項交付之證明；且該紙本票開立日
    期為94年8月16日，若已由被告乙○○承接系爭不動產之銀
    行貸款，亦應有相關支付貸款之證明，惟皆付之闕如，亦難
    認上開73萬元為被告乙○○向被告丙○○買賣系爭不動產之
    資金證明。此外，被告乙○○雖提出所製之借支明細表及各
    銀行存摺匯款資料證明與被告丙○○間之借貸關係，惟所提
    各銀行存簿往來明細均為現金提款，皆非直接匯入被告丙○○之帳戶內，要難證明即屬借予被告丙○○之款項。
  7.綜上，顯見上開買賣資金的提出均係事後所為，難認被告父
    女二人就如附表所示不動產之移轉所有權行為係屬有償買賣
    行為，故應認渠等所為係屬無償之贈與行為。
  二末按債權人依民法第244條第1項規定撤銷債務人所為之無償
    行為時，祇須債務人所為之無償行為有害於債權人，且該行
    為係以財產權為目的即已足，並不以債務人知有損害債權人
    之債權為必要。被告間就如附表所示不動產之移轉所有權行
    為，雖被告抗辯為有償之買賣行為並以買賣為登記名義，然
    揆諸前揭說明，被告二人間就如附表所示不動產之移轉登記
    行為應屬無償，且被告丙○○亦自承現已無資力，被告二人
    實難推卸在移轉如附表所示不動產所有權時，並未知悉有損
    及原告債權之虞。從而，原告依民法第244條第1項規定，請
    求撤銷被告丙○○與被告乙○○間於94年11月11日就如附表
    所示不動產所為之買賣行為及95年4月17日所為之所有權移
    轉登記行為，並依同法第4項規定，請求被告乙○○將上開
    不動產所有權移轉登記塗銷以回復原狀，為有理由，應予准
    許。
  三本件為判決之基礎已臻明確，兩造其餘攻擊與防禦方法，核
    與判決基礎無影響，即無審究必要，併此敘明。
四、據上論結：本件原告之訴為有理由，依民事訴訟法第78條、
    第85條第1項前段，判決如主文。
中　　華　　民　　國　　96　　年　　6 　　月　　23　　日
                  民事庭法　官　林玉珮
以上正本係照原本作成。
對於本件判決如有不服，應於收受送達後20日內向本院提出上訴
書狀，敘述上訴之理由，上訴於臺灣高等法院。
中　　華　　民　　國　　96　　年　   6　　月　　23　　日
                        書記官　洪福基
【附表】
土地：(一)基隆市○○區○○段第1094地號，權利範圍100000分之
        102。
      (二)基隆市○○區○○段第1094-12地號，權利範圍100000
        分之102。
      (三)基隆市○○區○○段第1094-29地號，權利範圍100000
        分之102。
      (四)基隆市○○區○○段第1094-31地號，權利範圍100000
        分之102。
      (五)基隆市○○區○○段第1178地號，權利範圍100000分之
        102 。
      (六)基隆市○○區○○段第1179地號，權利範圍100000分之
        102 。
      (七)基隆市○○區○○段第1179-8地號，權利範圍100000分
        之102。
      (八)基隆市○○區○○段第1964地號，權利範圍100000分之
        102 。
建物：基隆市仁愛區○○○路133巷19號4樓之1（建號：基隆市
      仁愛區○○段第3099建號）
